【裁判字號】    99,消債抗,21
【裁判日期】    990729
【裁判案由】    聲請更生程序
【裁判全文】
臺灣高雄地方法院民事裁定            99年度消債抗字第21號
抗  告  人  甲○○
上列抗告人因聲請更生程序事件，對於本院於民國98年11月9 日
所為之98年度消債更字第1190號第一審裁定提起抗告，本院管轄
之第二審裁定如下：
    主  文
原裁定廢棄。
抗告人甲○○自民國九十九年七月二十九日下午四時起開始更生
程序。
命司法事務官進行本件更生程序。
    理  由
一、按債務人不能清償債務或有不能清償之虞者，得依本條例所
    定更生程序或清算程序，清理其債務；債務人無擔保或無優
    先權之債務總額未逾新臺幣（下同）1,200 萬元者，於法院
    裁定開始清算程序或宣告破產前，得向法院聲請更生；債務
    人對於金融機構因消費借貸、自用住宅借款，信用卡或現金
    卡契約而負債務，在聲請更生或清算前，應提出債權人清冊
    ，以書面向最大債權金融機構請求協商債務清償方案並表明
    共同協商之意旨，消費者債務清理條例第3 條、第42條第1
    項、第151 條第1 項分別定有明文。又消費者債務清理條例
    第45條第1 項、第16條第1 項規定，法院開始更生程序之裁
    定，應載明其年、月、日、時，並即時發生效力；法院裁定
    開始更生或清算程序後，得命司法事務官進行更生或清算程
    序，必要時得選任律師、會計師或其他適當之自然人或法人
    為監督人或管理人，合先敘明。
二、抗告意旨略以：原裁定認定抗告人每月收入為36,500元，扣
    除必要支出25,500元後，每月仍得剩餘11,000元，顯有能力
    負擔前置協商之協商方案。惟98年7、8月間抗告人之子陳易
    呈處於暑假期間，其安親班費用由3,500 元增至6,500 元，
    且自98年10月起增加美語課程每月加收費用1,500 元，抗告
    人負擔顯有增加。又抗告人於原審所提出之雜項費用，係包
    含水、電、瓦斯、交通、及電話費等生活雜項費用，原審裁
    定認抗告人雜項費用每月未達6,500 元，實屬率斷。為此爰
    依法提起抗告，請求廢棄原裁定，准予抗告人更生之聲請等
    語。
三、抗告人就其主張聲請更生前債務總額為1,650,671 元，並於
    98年7 月間，以書面向中國信託商業銀行股份有限公司（下
    稱中國信託銀行）請求共同協商債務清償方案，惟雙方無法
    達成協議等情，業據提出債權人清冊、前置協商收入切結書
    、前置協商不成立通知書及財團法人金融聯合徵信中心之當
    事人綜合信用報告等在卷可稽（見原審卷第9 頁至第10頁、
    第50頁至第55頁) ，經本院審核後大致相符，堪信為真實。
    是以依照前揭規定，抗告人須有不能清償債務或有不能清償
    債務之虞，始得依消費者債務清理條例所定聲請更生程序。
    經查：
（一）抗告人陳報現每月薪資為36,500元且名下無任何財產等情
      ，固據其提出高雄市稅捐稽徵處96、97年度綜合所得稅各
      類所得資料清單及全國財產稅總歸戶財產查詢清單在卷可
      佐（見原審卷第11頁至第13頁）；惟經本院依職權調取抗
      告人財產資料核閱之結果，抗告人於98年度全年所得為44
      9,137 元，有抗告人所有之稅務電子閘門財產所得調件明
      細表在卷（見本院卷第50頁），折合每月之平均薪資為37
      ,428元（計算式：449,137 ÷12＝37,428.0833 ，小數點
      以下捨去），是應認抗告人現每月平均所得，應已達37,4
      28元。
（二）而抗告人所積欠之債務，其債權人分別為台新國際商業銀
      行股份有限公司（下稱台新國際銀行）、中國信託銀行、
      國泰世華商業銀行股份有限公司（下稱國泰世華銀行）、
      遠東國際商業銀行股份有限公司（下稱遠東國際銀行），
      其所積欠前述銀行之本金及利息經本院函詢上開銀行之結
      果，經前揭債權人函覆分別為：
    (一)台新國際銀行部分：現金卡本金為50,068元，年利率為20
      % ，有台新國際銀行99年2 月4 日台新總債務協商部字第
      09900002139 號函一紙在卷可參（見本院卷第22頁），則
      經計算之結果，抗告人此部分債務每月所衍生之利息為83
      4.46元。
    (二)中國信託銀行部份：信用卡本金為1,440,846 元，年利率
      為20% ，有中國信託銀行99年2 月4 日民事陳報狀一紙在
      卷可佐（見本院卷第23頁），則抗告人此部分債務每月所
      衍生之利息為24,014.1元。
    (三)國泰世華銀行部份：信用卡本金為8,955 元，年利率為19
      .7% ；代償卡本金為287,369 元，年利率為19.7% ，有國
      泰世華銀行99年2 月9 日民事陳報狀一紙附卷為憑（見本
      院卷第27頁），則抗告人此部分債務每月合計所衍生之利
      息為4,864.65元。
    (四)遠東國際銀行部份：信用卡本金為221,647 元，年利率為
      19.71%，有遠東國際銀行99年2 月11日債權人債權陳報狀
      一紙在卷供參（見本院卷第33頁），則抗告人此部分債務
      每月所衍生之利息為3,640.55元。
    (五)綜上所述，抗告人每月因所積欠之債務本金而衍生之利息
      之金額至少合計為33,353元（計算式：834.46+24,014.1+
      4,864.65+3,640.55＝33,353.76）
（三）因抗告人係居住於高雄市，依內政部公告之高雄市99年度
      每人每月最低生活費用為11,309元，而前開最低生活費用
      係依社會救助法第4 條規定，於權衡一般人最近一年每月
      包含食、衣、住、行、育、樂、稅捐、醫療、社會保險等
      各項支出之平均消費後，再以該數額之百分之60計算每人
      每月最低生活費標準，而本院審酌抗告人住所地即高雄市
      之物價水準及生活水平，兼及抗告人已積欠龐大債務之情
      形下，認如無其他特殊情事，為求兼顧抗告人基本人性尊
      嚴之確保，以及平衡抗告人之債權人債權最大保障，認如
      以上揭內政部所公告高雄市每人每月最低生活費用即11,3
      09元作為抗告人每月必要生活費用，應較合理。
（四）原裁定以最大債權銀行所提出之分180 期、利率0%，每月
      清償7,500 元之還款方案，抗告人顯有能力負擔，疏難肯
      認抗告人有不能接受上開協商方案之事由存在，而駁回抗
      告人聲請更生，固非無見。惟查：
    (一)私法自治、契約自由原則於前置協商，仍應予以尊重：
      協商前置程序所達成之協商方案，在性質上乃一民法上和
      解契約，而依本條例第151 條第1 項規定，債務人僅需以
      書面向最大債權金融機構表明共同協商之意旨即符合該協
      商之要件，並無其他強制性程序規範，債務人是否締結契
      約、內容為如何之約定，當事人有完全之決定自由，在未
      違反法律強行規定及公序良俗下，法院應予以尊重及維護
      ，若僅因意思表示不合致而無法達成協商，實難逕予歸責
      於債務人。是以，基於私法自治及契約自由原則，如債務
      人拒絕同意協商之對造所提出之更生方案，而最終未達成
      協商，在實際未成立契約之情形下，實難其後援引未成立
      之協商內容，而作為債務人是否償債能力之認定依據。
    (二)前置協商程序與更生程序之功能不同：
      消費者債務清理條例之制定，係為使負債務之消費者得依
      該條例所定程序清理其債務，以調整其與債權人及其他利
      害關係人之權利義務關係，保障債權人之公平受償，謀求
      消費者經濟生活之更生及社會經濟之健全發展，此觀消費
      者債務清理條例第1 條之規定自明。而該條例第151 條所
      定之前置協商程序，實乃在私法自治之原則下，期待債務
      人與債權人自主協商，一方面使債權債務之雙方當事人迅
      速清理債務，減少程序上之不利益，另一方面節省法院勞
      力、時間、費用，可疏減法院負擔，藉以有效分配司法資
      源；惟如無法於前置協商達成合理債務清理之方案及目的
      ，為求貫徹消費者債務清理條例第1 條所揭示之立法目的
      ，債務人仍得於踐行前置協商程序後，向法院聲請裁定准
      予開始更生之程序，法院於審查是否裁定開始更生之時，
      僅須審查債務人於聲請時是否確有不能清償或不能清償之
      虞之情形，不應斟酌實際上並未成立之前置協商內容，作
      為債務人能否清償債務之依據。苟不為如此解釋，在債務
      人未與債權人成立前置協商之情形下，卻以債務人已與債
      權人成立協商之假設，藉以論斷債務人無不能清償之情事
      ，而阻絕債務人聲請更生、重建經濟生活之機會，自非消
      費者債務清理條例之立法目的。
    (三)前置協商應無淪為形式之疑慮：
      債務人於法院裁准開始更生程序後，債務人所提出之更生
      方案，仍須經全體債權人同意，或經法院審認後認為公允
      並依聲請或職權逕予認可，方能依其所提出之更生方案履
      行而藉以清理債務；相較於前置協商債務人仍存有與債權
      人商議之空間，開始更生程序後，債務人最終未必能獲得
      較優於前置協商之債務清理條件，債務人自應承擔如不接
      受債權人於前置協商所提出之債務清償方案，所可能產生
      之不利益。亦即消費者債務清理條例之制度設計即可避免
      債務人故意不為實質協商而使前置協商淪為形式之疑慮。
    (四)另消費者債務清理條例之立法目的，既在使債務人於經濟
      上能重建更生，而核該條例第3 條之規定，債務人不能清
      償債務或有不能清償債務之虞者，便得依該條例所定更生
      或清算程序，清理其債務，並未規定前置協商不成立事由
      ，須不可歸責於債務人，方可聲請裁定開始更生，故法院
      如審查協商不成立之事由，乃因包括債務人刻意不接受本
      可或本應接受之協商方案，而可歸責於債務人，進而駁回
      債務人的更生聲請，即增加法律所無之限制。
（五）綜上所述，以抗告人現每月收入為37,428元計，扣除必要
      生活費用11,309元後，僅餘25,191元，客觀上已不能清償
      其所負上開債務每月所衍生之最少利息33,353.76 元，遑
      論清償債務本金，是應可認抗告人已無法清償債務。本件
      復查抗告人無消費者債務清理條例第6 條第3 項、第8 條
      或第46條各款所定駁回更生聲請之事由存在，則聲請人聲
      請更生，應屬有據。原審既未慮及抗告人所負債務每月可
      能所衍生之利息，以及以其現有所得是否可有清償債務本
      金之可能，而以實際未成立之協商方案，逕予認定抗告人
      就協商方案非無清償債務之可能，駁回抗告人更生之聲請
      ，容有未洽。原審所為之裁定既有未洽之處，自應由本院
      廢棄原裁定，另為適法之裁定，爰依前揭規定，裁定如主
      文第1 、2 項所示，並命司法事務官進行本件更生程序。
四、據上論結，本件抗告有理由，依消費者債務清理條例第11條
    第2 項、第15條、第16條、第45條，民事訴訟法第492 條，
    裁定如主文。
中    華    民    國    99    年    7     月    29    日
                  民事第六庭審判長法  官  楊國祥
                                  法  官  林書慧
                                  法  官  李怡諄
上為正本係照原本作成。
本裁定不得再抗告。
本裁定已於99年7月29日下午4時公告。
中    華    民    國    99    年    7     月    29    日
                                  書記官  陳建琪

司法院資訊處製作；財團法人民間司法改革基金會備份。
